【裁判字號】    89,訴,106
【裁判日期】    890502
【裁判案由】    妨害自由
【裁判全文】
臺灣臺南地方法院刑事判決                          八十九年度訴字第一六號
    公  訴  人  臺灣台南地方法院檢察署檢察官
    被      告  戊○○
                丙○○
右列被告因妨害自由案件，經檢察官提起公訴 (八十八年度營偵字第八五二號)，本
院判決如左：
    主      文
戊○○、丙○○均無罪。
    理      由
一、公訴意旨略以：被告戊○○與被告丙○○係夫妻，因被告戊○○於民國（下同）
    八十七年底委託代書丁○○仲介其所有座落台南縣鹽水鎮○○段九四九地號，面
    積八○五點二○平方公尺，應有部分一萬分之一一○，及其上建物即門牌號碼為
    台南縣鹽水鎮○○路七五巷二號四樓之八房屋之買賣事宜，丁○○遂於八十八年
    一月二十八日十一時二十分，與同事乙○○一同至台南縣鹽水鎮○○路一之六號
    戊○○夫妻住處洽談委託上開房地買賣事宜，惟磋商過程雙方因意見不合，發生
    爭執，丁○○憤而將填寫一半之契約書撕毀，被告戊○○即強行將契約書搶回，
    並將丁○○之皮包搶過來，打開皮包翻看，丁○○即欲離去，戊○○竟指使其妻
    即被告丙○○將大門鎖住，不讓丁○○離去，而剝奪丁○○之行動自由，丁○○
    多次喝令被告戊○○、丙○○二人開門，均為其二人所拒，經丁○○以行動電話
    報警，警方於同日十一時四十五分左右到場，被告戊○○、丙○○二人始將門打
    開，讓警方進入，因認被告共同涉有刑法第三百零二條第一項之妨害自由罪嫌等
    語。
二、公訴人認被告涉有右揭犯行，無非前揭事實業據被害人丁○○指證綦詳，且經同
    行友人乙○○證述無訛，並有丁○○遭拉扯破損之皮包照片（毀損部分未提出告
    訴）、撕毀之契約書照片、影本等在卷可證，而證人即到場處理之警員甲○○亦
    證稱：伊到現場時，看見丁○○在被告店裡打落地窗的玻璃，向他們招手：：丁○○向他們表示被告夫妻將門鎖起來，不讓其離去等語，顯見被害人所言非虛等
    為其主要之論據；訊據被告戊○○、丙○○均堅決否認有前揭妨害自由之犯行，
    辯稱：伊並未將門鎖上，在裡面的人也可以自己打開，且伊亦無妨害丁○○行動
    自由之意思等語。
三、按刑法第三百零二條第一項之妨害自由罪，係以私行拘禁或以其他非法方法，剝
    奪人之行動自由者，始能成立。而所謂其他非法方法，係指無權之人，於私行拘
    禁以外，將被害人置於自己實力支配之下妨害其行動自由者而言，當然包括強暴
    、脅迫等情事在內，亦即該條所處罰者，乃一般強暴、脅迫之高度行為，且需其
    強暴、脅迫等方法，已足使被害人喪失或抑制其行動自由或意思活動之自由者，
    始得成立，因此，如被害人之行動自由尚未達致被剝奪之程度，即與該罪法定構
    成要件不合，尚難令負刑責（最高法院五十八年台上字第四六三號、五十八年台
    上字第九六四號、五十九年台上字第三六八四號、七十四年台上字第三四○四號
    、七十五年台上字第四五二號等判決意旨參照）。經查：
    （一）證人即丁○○之友人乙○○於本院審理時證稱：當天伊係陪丁○○到被告
          家中，由丁○○進入屋內與被告商談，伊則站在門外，後來聽到丁○○與
          被告發生言語爭執，伊就跑進屋內試著協調雙方，但數分鐘後雙方仍調解
          不成，突然丁○○便撕契約書表示不願辦理，並起身要離開，被告戊○○
          就將丁○○之皮包一把搶過去，丁○○當時試圖要把皮包搶回來，但葉經
          哲力氣較大搶不回來，她就要打屋內電話，但電話線立即被戊○○扯斷，
          她衝到門口試圖打開門鎖。因當時伊眼鏡掉落地上，情況看不太清楚，只
          知道丁○○打不開門之際，丙○○立即飛身擋到門口張開手臂要阻止陳櫻
          桃開門，當時伊一直在勸戊○○不要翻動丁○○的皮包，並勸戊○○不要
          太激動，因他一直作勢要打她，但他們雙方持續言辭上的攻擊，伊則陸續
          勸導，後來伊在地上發現其所掉落之行動電話，便將它拾起，把電話交給
          丁○○，之後她就打電話報警，在丁○○打電話當中，雙方仍持續對罵，
          丙○○一直在門口位置擋著，直到警察過來，她才把門打開。又當時整個
          情況被告係針對丁○○，而非對伊，故伊不覺得身體自由有何受到妨害等
          語（見本院八十九年四月十一日訊問筆錄）；而丁○○於警訊時亦稱：伊
          與友人乙○○一起至被告住處，因買賣糾紛意見不合，伊不願接辦這件手
          續，便將不動產買賣契約書撕毀，而後伊與朋友就要離開，戊○○喝令其
          妻丙○○將門關住，不讓伊離開，伊曾多次令戊○○夫妻將房門打開，葉
          經哲夫妻均置之不理，並揚言說有辦法將玻璃打破出去，一直到警方到場
          處理，他們才將房門打開，讓伊與朋友出去。至於戊○○搶伊皮包，是為
          了要拿走伊受託買賣房地之相關文件，故而將皮包搶去，但沒有將伊打傷
          等語（見警訊卷八十八年一月二十八日筆錄）。由是觀之，丁○○與被告
          二人間衝突之導火線，係起因於雙方就委託買賣內容之磋商過程意見不合
          ，致丁○○憤而撕毀契約書，且被告戊○○搶去丁○○之皮包，主要係欲
          取回其委託丁○○買賣房屋之相關文件及前開被撕毀之契約書，故此際尚
          未生妨害丁○○行動自由之情形。至丁○○嗣後欲開門離開被告住處之際
          ，因丁○○尚未打開房門即遭被告丙○○飛身擋住門口，以致無法順利走
          出房內，然被告丙○○以身體擋住門口之行為，是否即該當強暴、脅迫之
          手段，尚屬可疑，況被告丙○○之身材、體格均比丁○○之體型較為矮小
          ，房間內尚有丁○○之友人乙○○得提供援助，則丁○○是否因被告陳麗
          紅擋在門口之行為，致令其無法抗拒而足使其喪失或抑制其行動自由之程
          度，亦非無疑義。雖丁○○於本院審理時堅稱：當天伊確實被鎖在門內，
          怎麼開都打不開，至警員來時，戊○○才從他桌下按下按鈕，門才打開。
          他是用遙控鎖，但後來他已將鎖改裝過了云云，惟查，丁○○當時正急欲
          打開房門離開，則在匆促動作時，對於不熟悉該空間環境之人，本難瞬間
          啟開門鎖（除非是監獄或欲供作監獄之用，否則通常門鎖係欲阻隔外面的
          人，而非防制屋內的人），且被告丙○○不久即飛身擋住門口不讓丁○○
          開門，則丁○○嘗試開門之時間甚短，是否能即刻判斷該門已經上鎖，非
          無懷疑，況依證人乙○○之前揭證述情節觀之，伊既係聽見丁○○與被告
          爭吵後始進入屋內，則其不僅最後進入屋內，也未受房門關閉之阻礙，且
          直到丁○○欲開門前，被告二人均無靠近門口或鎖門之動作，則亦難僅憑
          丁○○前揭證述情節，即逕認被告已然將房門上鎖，並置丁○○於其實力
          支配範圍之下。
    （二）又趕赴現場處理之警員甲○○於偵訊時固證稱：當天到場時，看見丁○○
          在店裡拍打落地窗玻璃，向伊招手，伊進去後，才知道他們為了契約之事
          起爭吵，丁○○有說被告將門鎖住不讓她出去等語（見偵查卷第十六頁）
          ，而其製作之報告書，亦稱：「到達現場時丁○○站在店內前大門，向警
          方招手請求入內處理。」等語（見警訊卷），核其證述情節，只是丁○○
          示意警方入內處理雙方之紛爭，且其所見證者，僅係屋外之動態，至被告
          是否具備妨害自由之犯行，仍應以其主觀犯意，以及其所施用之手段是否
          足生強制力等情予以綜合判斷，似難據以丁○○拍打落地窗玻璃之行為，
          即遽認被告有妨害自由之事實（蓋依前項推論，此際丁○○非不得採取以
          推開被告丙○○，或請求乙○○協助之方式來開啟房門，只是其不欲發生
          推擠傷害或製造與被告間更大的衝突與對立，遂未採取前開行動，而等待
          警方前開解圍）。是以，證人此部份證述情節，尚難作為不利被告之證據
          認定。
    （三）再參以被告前揭住處位居傳統市場之中、面臨九米寬之道路（即忠義路）
          、附近商店林立、對街即有一家茶房，向為車水馬龍之地乙節，業據被告
          提出照片四張為證，並經證人乙○○證述一致，則該處縱臨中午休市之際
          ，仍有一定之人車經過，如被告確有剝奪丁○○行動自由之意圖，應不至
          選擇此處容易被路人發現且被害人較易逃脫獲得奧援之地點為之。且陳櫻
          桃至被告家中，本欲為其處理被告戊○○與買主間之房地買賣事宜，然嗣
          後卻演變成口角衝突，均係雙方始料未及之事，而丁○○撕毀契約書，以
          及被告戊○○搶取丁○○皮包、並指使其妻擋住門口等行為，無非均為激
          怒對方而為不理性之行動，否則被告何以僅針對丁○○，而未對其同伴范
          朝棟併施以妨害其行動之舉措。是以，被告是否具備故意剝奪丁○○行動
          自由之主觀犯意，亦乏確切之證明。
    綜上所述，被告二人對丁○○所為妨害其行動之作為，尚未該當以強暴、脅迫之
    方式，而致剝奪其行動自由之程度，且被告有無故意剝奪丁○○行動自由之主觀
    犯意，亦併值懷疑。此外，復查無其他確切證據足認被告涉有妨害自由之犯行，
    揆諸前開說明，自應為被告無罪之諭知。
據上論斷，應依刑事訴訟法第三百零一條第一項，判決如主文。
本案經檢察官陳俊秀到庭執行職務。
中      華      民      國    八十九    年      五      月      二      日
                              臺灣臺南地方法院刑事第二庭
                                  法      官   林  彥  君
右正本證明與原本無異
如不服本判決應於送達後十日內向本院提出上訴狀。（須附繕本）
                                  書  記  官   陳  瑞  鈴
中      華      民      國    八十九    年      五      月      二      日


司法院資訊處製作；財團法人民間司法改革基金會備份。
